【裁判字號】    99,上易,196
【裁判日期】    990908
【裁判案由】    交付房屋等
【裁判全文】
臺灣高等法院高雄分院民事判決         99年度上易字第196號
上  訴  人  宋銀娣即楠榮企業社
被上訴人    甲○○
訴訟代理人  蔡進清律師
上列當事人間請求交付房屋等事件，上訴人對於民國99年5 月31
日臺灣高雄地方法院98年度訴字第1652號第一審判決提起上訴，
本院於99年8 月25日言詞辯論終結，判決如下：
    主  文
上訴駁回。
第二審訴訟費用由上訴人負擔。
    事實及理由
一被上訴人起訴主張：被上訴人於民國98年3 月19日原審法院96
  年度執字第64889 號強制執行事件（下稱系爭執行事件）拍賣
  程序中，標得坐落高雄縣大社鄉○○段131、132地號土地（下
  稱系爭土地），暨其上未辦理保存登記建物即門牌號碼高雄縣
  大社鄉○○路80巷4號（如原審判決附圖所示A、B、C部分，下
  稱系爭房屋，與系爭土地下合稱系爭房地），已於98年3 月26
  日取得權利移轉證書，嗣於98年4 月20日辦理所有權移轉登記
  完畢。被告韓進鄉為執行債務人，本應履行出賣人之義務，將
  系爭房地交付被上訴人，詎迄未交付系爭房屋如原審判決附圖
  所示A 部分（下稱A部分房屋），而將A部分房屋出租與上訴人
  占有使用，惟被告韓進鄉與上訴人間之租賃關係不能對抗所有
  權人即被上訴人，又被告韓進鄉及上訴人無法律上權源占用A
  部分房屋，受有相當租金之利益，除應將A 部分房屋騰空返還
  被上訴人外，並應給付依系爭土地申報地價年息10% 計算之不
  當得利。為此依民法第179條、第227條第1項、第231條、第34
  8 條第1 項、第767 條之規定，提起本訴等語。求為判決：(一)
  被告韓進鄉及上訴人應將A 部分房屋騰空交予被上訴人。(二)被
  告韓進鄉及上訴人應自起訴狀繕本送達翌日起至交付A 部分房
  屋之日止，按月給付被上訴人2482元。(三)願供擔保准予宣告假
  執行。（原審判令上訴人應將系爭建物如附圖所示A 部分建物
  騰空，並將該部分建物返還被上訴人；應自98年7 月1 日起至
  返還附圖所示A 部分建物予被上訴人之日止，按月給付2482元
  ，僅上訴人就其敗訴部分聲明不服，被上訴人對被告韓進鄉，
  及自起訴狀繕本送達翌日即98年6 月12日起至98年6 月30日止
  相當於租金之不當得利1572元敗訴部分，業已確定）於本院聲
  明如主文所示。
二上訴人則以：系爭房屋並非執行標的物，未經查封、拍賣及點
  交程序，不動產權利移轉證書亦未將系爭房屋列入，拍賣過程
  為上訴人所不知，拍賣公告所載關於租賃之情形，並非事實，
  系爭房屋之拍定，應屬無效，被上訴人不能取得系爭房屋之所
  有權。又上訴人向被告韓進鄉承租A 部分房屋，最初於81年間
  承租，有簽訂書面契約，嗣於86年間續租，未簽訂書面契約，
  為不定期租賃，迄今仍依約繳交租金等語置辯。於本院聲明：
  (一)原判決關於命上訴人(1)應將系爭建物如附圖所示A 部分建物
  騰空，並將該部分建物返還被上訴人；(2)應自98年7 月1 日起
  至返還附圖所示A 部分建物予被上訴人之日止，按月給付2482
  元部分及假執行之宣告廢棄；(二)上開廢棄部分，被上訴人在第
  一審之訴及假執行之聲請均駁回。
三兩造所不爭執之事項：
(一)坐落高雄縣大社鄉○○段131 、132 地號土地於66年3 月19日
  登記為被告韓進鄉所有，其上未辦理保存登記建物即門牌號碼
  高雄縣大社鄉○○路80巷4 號房屋，於原審法院96年度執字第
  64489 號強制執行事件拍賣時，亦為被告韓進鄉所有。
(二)A 部分房屋現由上訴人占用中。
(三)原審法院執行處辦理系爭執行事件，前於96年7 月12日查封系
  爭土地，嗣於96年9 月13日會同執行債權人高雄縣大社鄉農會
  、被告韓進鄉及高雄縣仁武地政事務所人員查封系爭房屋。被
  上訴人則於98年3 月19日原審法院系爭執行事件拍賣程序中，
  標得系爭房地，已於98年3 月26日取得權利移轉證書，嗣於98
  年4月20日辦理所有權移轉登記完畢。
(四)上訴人曾對系爭執行事件拍賣程序聲請撤銷及聲明異議，經執
  行法院司法事務官於98年5月13日以96年度執字第64889號裁定
  駁回，上訴人對之異議，復經原審法院於98年7 月10日以98年
  度審事聲字第70號駁回，上訴人提出抗告，則經本院於98年8
  月18日以98年抗字第217號裁定駁回抗告而確定。
(五)原審法院曾於86年10月23日因86年度執字第21974 號強制執行
  事件至系爭土地查封，當時債權人即已陳報有第三人承租，嗣
  林顯章具狀提出房屋租賃契約書，並到院述承租情形；原審法
  院又於96年9 月13日因系爭執行事件至系爭土地查封，當時被
  告韓進鄉在場向執行法院陳明系爭房屋有出租等情。
(六)被告韓進鄉係將A 部分房屋出租與林顯峻即林顯章，上訴人為
  林顯峻配偶，共同使用，雙方就A 部分房屋約定自81年起承租
  5 年，租金每月租金25,000元，上訴人並繼續繳納租金。
(七)A 部分房屋占用系爭土地面積161.88平方公尺（另占用同段11
  2 、185 地號土地，合計A 部分房屋基地面積共263.06平方公
  尺），係鐵架及石棉瓦結構，現作工廠使用，屋況老舊，坐落
  於高雄縣大社鄉○○路80巷4 號，惟因鄰近旗楠路，交通便利
  ，周遭多屬住家，生活機能尚可。
四協商整理兩造爭點如下：上訴人是否向被告韓進鄉所承租A 部
  分房屋自89年12月1 日開始，未簽書面契約、亦未經公證？若
  是，上訴人得否主張該租賃契約對被上訴人仍繼續存在或其他
  法律關係得以對抗被上訴人？若否，則被上訴人得否依所有物
  返還請求權請求上訴人將A 部分房屋騰空返還予被上訴人？得
  否依不當得利返還請求權，請求上訴人自98年7 月1 日起至返
  還附圖所示A 部分建物予被上訴人之日止，按月給付2482元？
五按稱租賃者，謂當事人約定，一方以物租與他方使用收益，他
  方支付租金之契約；租賃期限屆滿後，承租人仍為租賃物之使
  用收益，而出租人不即表示反對之意思者，視為以不定期限繼
  續契約；不動產之租賃契約，其期限逾1 年者，應以字據訂立
  之，未以字據訂立者，視為不定期限之租賃，民法第421條第1
  項、第451條、第422條定有明文。亦即租賃契約非要示行為，
  不以訂立書面為必要；惟不動產租賃契約，其未以書面訂立者
  ，視為不定期之租賃；矧且，默示之租賃契約更新，亦視為不
  定期之租賃。次按出租人於租賃物交付後，承租人占有中，縱
  將其所有權讓與第三人，其租賃契約，對於受讓人仍繼續存在
  。前項規定，於未經公證之不動產租賃契約，其期限逾5 年或
  未定期限者，不適用之。88年4 月21日修正、89年5月5日施行
  之民法第425條定有明文。易言之，期限逾5年或未定期限之不
  動產租賃契約，其未經公證者，則無「所有權讓與不破租賃原
  則」之適用，以杜實務上常見之弊端，即債務人於受強制執行
  時，與第三人虛偽訂立長期或不定期限之租賃契約，以妨礙債
  權人之強制執行（民法第425 條之修正理由參照）。又按依不
  當得利之法則請求返還不當得利，以無法律上之原因而受利益
  ，致他人受有損害為其要件，故其得請求返還之範圍，應以對
  方所受之利益為度，非以請求人所受損害若干為準，無權占有
  他人土地，可能獲得相當於租金之利益為社會通常之觀念，是
  被上訴人抗辯其占有系爭土地所得之利益，僅相當於法定最高
  限額租金之數額，尚屬可採，最高法院61年台上字第1695號判
  例要旨可資參照。據此，土地所有權人自得依不當得利之法律
  關係，向無權占有人請求返還相當於租金之法定最高限額租金
  數額。
六經查：
(一)系爭土地於66年3 月19日登記為被告韓進鄉所有，其上未辦理
  保存登記建物即系爭房屋，於系爭執行事件拍賣時，亦為被告
  韓進鄉所有，惟其中A 部分房屋現由上訴人占用中。嗣被上訴
  人於98年3 月19日系爭執行事件拍賣程序中，標得系爭房地，
  已於98年3月26日取得權利移轉證書，嗣於98年4月20日辦理所
  有權移轉登記完畢。雖上訴人曾對系爭執行事件拍賣程序聲請
  撤銷及聲明異議，經執行法院司法事務官於98年5 月13日以96
  年度執字第64889 號裁定駁回，上訴人對之異議，復經原審法
  院於98年7 月10日以98年度審事聲字第70號駁回，上訴人提出
  抗告，則經本院於98年8月18日以98年抗字第217號裁定駁回抗
  告而確定。又原審法院曾於86年10月23日因86年度執字第2197
  4 號強制執行事件至系爭土地查封，當時債權人即已陳報有第
  三人承租，嗣林顯章具狀提出房屋租賃契約書，並到院述承租
  情形；原審法院再於96年9 月13日因系爭執行事件至系爭土地
  查封，當時被告韓進鄉在場向執行法院陳明系爭房屋有出租等
  情。因被告韓進鄉係將A 部分房屋出租與林顯峻即林顯章，上
  訴人為林顯峻配偶，共同使用，雙方就A 部分房屋約定自81年
  起承租5 年，租金每月租金25,000元，上訴人並繼續繳納租金
  等節，為兩造所不爭執（見本院卷第96頁至第97頁），並有系
  爭執行事件卷可憑（見原審卷第46頁至第47頁、第85頁至第92
  頁、第132頁至第133頁、第231頁至第232頁、第367頁至第379
  頁、第389頁至第391頁、第407頁至第408頁、原審法院86年度
  執字第21974 號強制執行事件卷、90年度執字第9858號強制執
  行事件卷）。足認被上訴人自98年3 月26日起即為系爭房地之
  所有權人，而A 部分房屋經被告韓進鄉自81年起出租與林顯峻
  即林顯章，且上訴人為林顯峻配偶，共同使用A 部分房屋。
(二)上訴人係自81年起開始向被告韓進鄉承租A部分房屋，第1次約
  定承租5 年，每月租金2 萬多元，期滿有續租，第2 次於85年
  11月30日續約4 年期限至89年11月30日止，嗣於88年4 月15日
  曾具狀向執行法院提出第2 次續約之租賃契約，期限屆滿後，
  被告韓進鄉口頭承諾繼續出租與林顯峻及上訴人，並未經公證
  ，又林顯峻雖為向被告韓進鄉承租A 部分房屋之書面契約承租
  人，惟該書面契約都是上訴人處理，至於88年4 月15日具狀及
  提出租賃契約，則為林顯峻親自所為，嗣於88年7 月14日林顯
  峻亦前往執行法院，陳明承租A 部分房屋之情事等節，業據證
  人林顯峻結證明確（見原審卷第337 頁至第339 頁），並有88
  年4 月15日民事聲請狀、房屋租賃契約書、原審86年度執字第
  21974 號88年7 月14日言詞陳述筆錄等影本在卷可稽（見原審
  卷第359 頁至第362 頁、第367 頁至第372 頁、第378 頁至第
  379 頁），佐以證人孫慶祝結證所述，上訴人向被告韓進鄉承
  租A 部分房屋，曾經簽訂書面契約，但不清楚約定期限，因為
  被告韓進鄉與上訴人間有糾紛，被告韓進鄉不想自己去收租金
  ，遂請孫慶祝幫忙收租金等語（見原審卷第177 頁至第179 頁
  ），為上訴人所不爭執（見本院卷93頁），足認林顯峻暨其配
  偶即上訴人向被告韓進鄉承租A 部分房屋，曾書立2 次書面契
  約，第1 次自81年起至85年止，第2 次則自85年租期屆滿後，
  即85年11月30日續約4 年期限至89年11月30日止，且期滿後，
  猶繼續繳租金與代出租人即被告韓進鄉前來收租之孫慶祝。則
  揆諸首揭說明，林顯峻暨其配偶即上訴人與被告韓進鄉間就A
  部分房屋，自89年12月1 日起顯已默示同意成立新租賃契約，
  依民法第451 條之規定，應屬「默示之租賃契約更新」，則其
  等間之租賃應視為不定期限之租賃；又此租賃乃以不動產為標
  的物且未以書面為之，又未約定租賃期限，縱依先前5 年後曾
  換約，亦屬期限逾1 年之不動產租賃。據此，林顯峻暨其配偶
  即上訴人與被告韓進鄉間就A 部分房屋，自89年12月1 日起應
  屬成立不定期限租賃契約（下稱系爭租賃）。
(三)系爭租賃既於89年12月1 日成立生效，乃應適用於89年5月5日
  施行之民法第425 條之規定。又系爭租賃為不定期限之不動產
  租賃，且未經公證，則依民法第425條第2項之規定，自不適用
  同條第1 項之規定，亦即無「所有權讓與不破租賃原則」之適
  用。是以依上開說明，系爭建物（包含A 部分房屋）經強制執
  行而由被上訴人拍定並取得所有權時，系爭租賃對於被上訴人
  即未能繼續存在，上訴人暨其配偶林顯峻自不得憑系爭租賃對
  抗被上訴人，且被上訴人得本於其對系爭建物之所有物返還請
  求權對上訴人請求返還系爭建物。
(四)至上訴人主張：系爭房屋並非執行標的物，未經查封、拍賣及
  點交程序，不動產權利移轉證書亦未將系爭房屋列入，拍賣過
  程為上訴人所不知，拍賣公告所載關於租賃之情形，並非事實
  ，系爭房屋之拍定，應屬無效，被上訴人不能取得系爭房屋之
  所有權，並否認林顯峻所稱第2次有在85年11月30日第2次續約
  簽訂書面，其僅曾於86年提出聲請狀，並沒有在88年具狀，而
  係自81年起向被告韓進鄉承租A 部分房屋迄今，從未中斷繳納
  租金，被告韓進鄉係於84年間欠債，被上訴人明知此事，卻從
  未與上訴人協調溝通，逕行提起本訴，顯有不法情事，各執行
  卷內所附租賃契約相關資料均經偽造、湮滅、更改，被告韓進
  鄉更偽造未出租切結書，與債權人共同妨礙上訴人行使法律權
  利，且系爭房屋之租賃契約是存在於韓進鄉與林顯峻之間，上
  訴人非承租人，被上訴人不應該向其請求等語。惟查：
1.原審至系爭土地勘驗時業指示地政人員現場測量，確認系爭房
  屋及上訴人占用系爭房屋之範圍，復由上訴人在場指出使用範
  圍及情形一節，有原審98年11月13日勘驗筆錄、現場照片、高
  雄縣仁武地政事務所98年12月2 日仁地所二字第0980011317號
  函附測量成果圖在卷可稽（見原審卷第95頁至第98頁、第100
  頁至第123 頁、第145頁至第146頁），而上開現場測量結果與
  系爭執行事件於96年間測量成果、拍賣後執行法院核發之權利
  移轉證書所附拍賣標的物附表所示未辦保存登記建物坐落系爭
  土地及第一層占有系爭土地面積結果大致相同（乃拍賣系爭房
  屋之面積大於上訴人使用之面積），被上訴人並已持該等文書
  向稅捐機關辦理稅籍登記等情，亦有高雄縣仁武地政事務所96
  年9 月7 日仁複建字第010330號測量成果圖、高雄縣政府地方
  稅務局房屋稅籍證明書等在卷可憑（見原審卷第99頁、第7 頁
  、第168 頁），佐以上訴人亦曾以A 部分房屋非系爭執行事件
  之拍賣範圍、爭執拍賣程序之合法性而對系爭執行事件拍賣程
  序聲請撤銷及聲明異議，乃經執行法院司法事務官於98年5 月
  13日以96年度執字第64889 號裁定駁回，上訴人對之異議，復
  經原審法院於98年7 月10日以98年度審事聲字第70號駁回，上
  訴人提出抗告，則經本院於98年8 月18日以98年抗字第217 號
  裁定駁回抗告而確定等節，為上訴人所不爭執（見本院卷第97
  頁至第98頁），復有上訴人之書狀及原審96年度執字第64889
  號、98年度審事聲字第70號、本院98年抗字第217 號裁定在卷
  可據（見原審卷第46頁至第47頁、第85頁至第92頁、第132 頁
  至第133 頁、第225 頁至第226 頁、第231 頁至第232 頁），
  足認系爭房屋確為執行標的物，及不動產權利移轉證書已將系
  爭房屋列入，又拍賣過程縱為上訴人所不知，系爭房屋之拍定
  並無無效情事。是以，上訴人否認被上訴人為系爭房屋之所有
  權人等語，並不足採。
2.原審法院曾於86年10月23日因86年度執字第21974 號強制執行
  事件至系爭土地查封，當時債權人即已陳報有第三人承租，嗣
  林顯章具狀提出房屋租賃契約書，並到院陳述承租情形；原審
  法院又於96年9 月13日因系爭執行事件至系爭土地查封，當時
  被告韓進鄉在場向執行法院陳明系爭房屋有出租，且林顯峻暨
  其配偶即上訴人係向被告韓進鄉承租A 部分房屋，曾書立2 次
  書面契約，第1 次自81年起至85年止，第2 次則自85年租期屆
  滿後，即85年11月30日續約4 年期限至89年11月30日止，且期
  滿後，猶繼續繳租金與代出租人即被告韓進鄉前來收租之孫慶
  祝，林顯峻暨其配偶即上訴人與被告韓進鄉間就A 部分房屋，
  自89年12月1 日起應屬成立不定期限租賃契約等節，業如前述
  ，又上開承租經過乃上訴人所處理及具狀檢附書面契約均由證
  人林顯峻於原審結證綦詳（見原審卷第337 頁至第339 頁），
  而林顯峻為上訴人之配偶，與上訴人之利害相同，又曾於原審
  擔任其訴訟代理人（見原審卷第98-1頁），自無為不利於上訴
  人證述之可能，佐以上訴人不爭執被告韓進鄉係將A 部分房屋
  出租與林顯峻即林顯章，上訴人為林顯峻配偶，共同使用（見
  本院卷第97頁至第98頁）。是以，上訴人事後否認林顯峻所稱
  第2 次係在85年11月30日續約簽訂書面，其僅曾於86年提出聲
  請狀，並沒有在88年具狀，而係自81年起向被告韓進鄉承租A
  部分房屋迄今，各執行卷內所附租賃契約相關資料均經偽造、
  湮滅、更改，乃未舉證以實其說，尚不足採。另上訴人復稱其
  非承租人，與林顯峻為分別個體，被上訴人不應該向其請求等
  語，惟若上訴人非承租人，又非承租人林顯峻之占有輔助人，
  上訴人迄今亦未證明其有何合法占有權足以對抗被上訴人之所
  有權，則被上訴人自得向上訴人訴請返還A 部分房屋。是以，
  上訴人上開主張顯不足採。
3.又上訴人以被告韓進鄉偽造未出租切結書，與債權人共同防礙
  上訴人行使法律權利，被告韓進鄉係於84年間欠債，被上訴人
  明知此事，卻從未與上訴人協調溝通，逕行提起本訴，顯有不
  法情事等語，均與其是否有權占有A 部分房屋無關，亦不足採
  。
(五)A部分房屋占用系爭土地面積161.88平方公尺（另占用同段112
  、185地號土地，合計A部分房屋基地面積共263.06平方公尺）
  ，係鐵架及石棉瓦結構，現作工廠使用，屋況老舊，坐落於高
  雄縣大社鄉○○路80巷4 號，惟因鄰近旗楠路，交通便利，周
  遭多屬住家，生活機能尚可一節，為兩造所不爭執（見本院卷
  第97頁至第98頁），佐以土地法第97條第1項、第148條、土地
  法施行法第25條所定城市地方房屋之租金，以不超過土地及其
  建築物申報總價年息10% 為限；土地法第79條所謂土地及建築
  物之總價額，土地價額依法定地價，建築物價額依該管直轄市
  或縣（市）地政機關估定之價額；土地所有人依本法申報之地
  價，為法定地價。則使用A 部分房屋以系爭房地總價年息8%計
  算相當於租金之不當得利，較為適當。因系爭土地96年1 月之
  申報地價均為1,840元，A部分房屋占用系爭土地161.88平方公
  尺，A部分房屋占用之土地申報總價即為297,859元（1840元×
  161.88＝297,859 元，元以下四捨五入），系爭房屋如附圖所
  示A、C部分之課稅現值為286,700元，A部分課稅現值約為95,9
  30元（286,700元÷483.8×161.88＝95,930元），有地價謄本
  、複丈成果圖及房屋稅籍證明書附卷可憑（見原審卷第168 頁
  至第170頁）。是以，A部分房屋及其占用之系爭土地總價額為
  393,789元（95,930元＋297,859元＝393,789元），其年息8%
  為31,503元，則上訴人占用A 部分房屋每月獲有相當於租金之
  不當得利即為2625元（31,503元÷12＝2625元），而被上訴人
  僅請求2482元，核屬有理，應予准許。
七綜上所述，被上訴人本於所有物返還請求權及不當得利法律關
  係，請求上訴人應將A 部分建物騰空，並將該部分建物返還被
  上訴人；應自98年7 月1 日起至返還A 部分建物予被上訴人之
  日止，按月給付2482元，為有理由，應予准許。是則原審判命
  上訴人遷讓A 部分建物及如數給付不當得利，於法並無不合。
  上訴意旨指摘原判決不當，求予廢棄改判，為無理由，應予駁
  回其上訴。
八據上論結，本件上訴為無理由，依民事訴訟法第449條第1項、
  第78條，判決如主文。
中    華    民    國    99    年    9     月    8     日
                            民事第四庭
                                審判長法官  蔡文貴
                                法      官  黃科瑜
                                法      官  謝靜雯
以上正本證明與原本無異。
本件不得上訴。
中    華    民    國    99    年    9     月    9     日
                                書  記  官  楊茱宜

司法院資訊處製作；財團法人民間司法改革基金會備份。
